【裁判字號】    95,上,198
【裁判日期】    951003
【裁判案由】    返還價金等
【裁判全文】
臺灣高等法院民事判決                   95年度上字第198號
上  訴  人  英屬維京群島商福方國際汽車股份有限公司台灣分
            公司
法定代理人  甲○○
訴訟代理人  田振慶律師
            邱瑞元律師
            楊偉奇律師
被上訴人    乙○○
上列當事人間請求返還價金等事件，上訴人對於中華民國95年1
月27日臺灣臺北地方法院94年度訴字第7515號第一審判決提起上
訴，本院於95年9月19日言詞辯論終結，判決如下：
    主  文
上訴駁回。
第二審訴訟費用由上訴人負擔。
    事實及理由
一、本件被上訴人起訴主張：其於93年10月間向上訴人公司買受
    牌照號碼606- GX曳引車乙台，支付價金新台幣（下同）3,
    680,000元，嗣被上訴人將該車交予配偶丁○○駕駛以執行
    載貨業務後，隨即發現車輛於行駛時有異常（即轉彎時產生
    晃動，無法平穩，直線進行時亦有晃動之情形等等），惟因
    被上訴人及配偶當時根本不知該異常狀況發生之原因為何，
    遂向上訴人相關人員進行聯絡確認，嗣兩造就是否有此異常
    狀況及其原因為何，均無法達成共識，乃將該車交予社團法
    人中華民國汽車消費者保護協會進行鑑定，並由被上訴人支
    付鑑定費用42,000元，鑑定結果確認該車確有設計上之瑕疵
    ，且該瑕疵永遠無法解決，該車行駛業已危害到汽車駕駛人
    之生命安全，是以被上訴人至此始知悉該車確有設計上足以
    危害生命身體安全之嚴重瑕疵。即向上訴人表示為避免造成
    交通事故，其應將包括被上訴人買受之車輛在內之同款車輛
    全數回收，並退還本人所有買賣價金並償還鑑定費用共計
    3,722,000元，或另行更換他廠牌之同級車輛，並償還鑑定
    費用，惟上訴人均置之不理，棄駕駛者之生命身體安全於不
    顧，為此被上訴人再於94年11月9日委請律師發函予上訴人
    ，並主張上開權利，惟上訴人仍置之不理，被上訴人不得已
    於94年11月16日寄發解約之存證信函（上訴人並於94年11月
    17 日收受），惟上訴人仍不置理，爰依據解除契約回復原
    狀之法律關係，請求上訴人返還買賣價金3,680,000元，並
    依不完全給付之法律關係，請求上訴人賠償其損害即鑑定費
    用42,000元。退步言之，若本院認被上訴人所主張之前述嚴
    重瑕疵並不符合民法第35 9條所規定得解除契約之情形，則
    被上訴人行使民法第359條之減少價金請求權，請求上訴人
    減少買賣價金2,000,000元，並依民法第227條給付被上訴人
    所支付之鑑定費用42,000元，合計2,042,000元等語。故先
    位聲明：上訴人應給付被上訴人3,722,000元，及自94年11
    月18日起至清償日止按年息5%計算之利息，並願供擔保請准
    宣告假執行；備位聲明：上訴人應給付被上訴人2,042,000
    元，及自起訴狀繕本送達翌日起至清償日止按年息5%計算之
    利息，並願供擔保請准宣告假執行。
二、上訴人則以：原審判決所採中華民國汽車消費者保護協會之
    鑑定報告，立埸偏頗，顯失公正，又鑑定人並不具鑑定資格
    ，且鑑定過程未與上訴人陳明之機會，所載內容亦與事實相
    違，實不足採。至本院另函請台灣區汽車修理同業公會鑑定
    ，其所採之方法及程序多有違誤，鑑定資枓亦有不實，就鑑
    定事項亦有缺漏，是該鑑定報告，顯有疑義，尚難認定系爭
    車輛是否有瑕疵等語，資為抗辯。
三、經查，被上訴人主張其以3 680,000元，向上訴人購買前開
    車輛之事實，已據其提出統一發票、支票之簽收單及完稅證
    照等為證，且為上訴人所自認 (見本院卷第135頁)，堪信為
    真。至被上訴人主張系爭車輛於行駛時有異常即轉彎時產生
    晃動，無法平穩，直線進行時亦有晃動之情形等情，經被上
    訴人於起訴前將該車交予社團法人中華民國汽車消費者保護
    協會進行鑑定，經該會車輛瑕疵鑑定委員會會同兩造鑑定，
    並於94年10月6日作出鑑定報告，確認「該車設計上有瑕疵
    ，而且瑕疵永遠無法解決，更換零件也無效果 (所謂水蛇游
    )無解。該車行駛業已危害到汽車駕駛人之生命安全，如繼
    續行駛 (載重時轉彎)會翻車影響到其他人生命安全」等情
    ，業據被上訴人提出94年10月6日鑑定報告附卷可稽 (見原
    審卷第13頁至18頁)，且上訴人於原審言詞辯論期日並未到
    場爭執，亦未提出書狀作何聲明或陳述以供斟酌，依民事訴
    訟法第280條第1項、第3項之規定，已視同自認。
四、上訴人上訴本院又再聲請送台灣區汽車修理同業公會鑑定，
    本院經被上訴人同意 (見本院卷第54頁反面)，送請該會鑑
    定，台灣區汽車修理同業公會會同兩造雙方代表人員及專業
    鑑定人員進行兩次之鑑定程序後所作出之鑑定報告內容如下
    （見外放證物）：
  (一)依鑑定報告第3頁「鑑定內容」：「（１）…鑑定人員於駕
    駛座上感覺車尾有甩尾現象，繼續行駛至十字路口以迴轉半
    徑時，確有明顯的子車跳動現象，再連續轉彎後該車有連續
    跳動情形發生。（２）鑑定人員試車後再由SCANIA技術人員
    試車，用同樣路線及道路試車幾次後也感覺亦同。」
  (二)鑑定報告第5頁「鑑定內容」、「第一次會勘結論」：「（
    １）經由甩尾測試，是在連續左右轉彎確認車尾會搖晃感覺
    ，未能歸順以方向盤控制，如後車輪組有感覺將被甩出的樣
    子，感覺是很確實。（２）測試跳動當車子直行時前方，若
    是十字路口不管是左右轉彎或是迴轉，此時車輛跳動的非常
    利害並有異音，…，同時發現本會鑑定人員認為有安全上之
    考慮。（３）經查該車多次回原廠維修過與更換零件或另加
    裝零件等都無法回復及消除這些現象。」
  (三)鑑定報告第6頁「鑑定內容」、「第二次測試報告」：「（
    １）…由頭城往基隆行駛約至128Km時有產生跳動現象發生
    ，再經宜蘭大里街口又有一次跳動發生，再往北行駛至石城
    港跳動更利害，…（２）第二組由宜蘭石城港上車路試從石
    城至113Km發生跳動現象至112 Km跳動又發生，再繼續往基
    隆行駛至105Km該車車尾產生甩尾現象…。」
  (四)鑑定報告第7頁「鑑定內容」、「第二次會勘結論」：「（
    １）經過鑑定人員分二組以載重4.7公噸試車結果大致相同
    ，瑕疵點並無消失，…（３）輪胎廠牌、花紋、車輛行駛累
    積里程數與車輛行駛中轉彎甩尾及抖動沒有絕對關係，…車
    輛買賣交付車輛初期就有此缺陷。車輛轉彎行駛第三輪輪跡
    不在同心圓上，車輛轉變行駛第三輪胎產生拖滑導致甩尾及
    抖動對駕駛人有潛在危險，…（４）車輛行駛中轉彎甩尾及
    轉彎抖動對車輛行駛安全有危害，該兩項缺陷要用修理方式
    來恢復不易。（５）隨車使用手冊是汽車買賣契約的延伸，
    應以隨車使用手冊為準，超過隨車用手冊範圍非消費者所認
    知」等語。足證系爭車輛確有足以危害駕駛人之生命身體安
    全之重大瑕疵。
  (五)鑑定機關人員丙○○於本院證稱：「（法官問：請說明此份
    鑑定報告處理之經過？）…於鑑定之前，經過兩造的同意，
    由鑑定小組人員先行試車，然後再由福方公司的外藉技師來
    試車，如鑑定內容（１）。…我們對系爭車輛是拖車有掛車
    斗一路試過來，在車輛行進之間於人多車多的地方尾巴略有
    感覺甩動，其他地方沒有此現象，這於我們鑑定內容（４）
    有提到。路試完之後，結論如鑑定報告第一次會勘結論，因
    為主要是要測試車輛是否有甩尾的感覺，於試車之間到十字
    路口或是右轉、左轉，車輛都會產生跳動，這也是事實，系
    爭車輛有進入原廠修護多次，也有加裝零件，但是仍無法排
    除系爭現象，我們在系爭車輛的車樑部分有看到打洞過，…
    另於5月19日因為需要載重，…，之前上訴人訴訟代理人有
    與我們聯絡說試的方式是要如何試，…於每次測試完畢都有
    與福方的人員做討論，並且於鑑定人員試車完後，由福方公
    司的技師接手試車，…我們認為系爭車輛的抖動事實存在，
    當然外國技師有提及用輪胎去更換，會不會產生抖動現象的
    減少或是其他的方式去改善來減少系爭各種現象，我們認為
    新車就有這種現象，原廠就已經有配置標準的輪胎，我們認
    為更換沒有多大的意義…這也經過我們鑑定小組討論過後所
    得到的結論。」「（法官問：抖動會影響行車安全？）以這
    部車來說，…同時載重貨或大轉彎比較有危險。以在台灣的
    道路來說在轉彎的機率發生危險程度滿大，有危險的存在。
    」「（上代問：鑑定小組成員有多少？）…鑑定人員第一必
    須要有技工執照及檢驗員執照，第二鑑定人員要經過理監事
    開會後篩選，第三是要待過汽車廠二十年以上的經驗，另外
    還要經過公會的受訓才能擔任鑑定人。…於鑑定時有與兩造
    雙方人員說鑑定過程如何做，經過討論有不瞭解的地方，再
    安排第二次開會，並提出資料給鑑定小組負責人。」「（上
   代問：系爭的鑑定是個案部分不是通案？）因為別台沒有看
    到，只有系爭這台，並不代表同型車沒有此問題。鑑定報告
    係合議制的，…此次所鑑定的系爭車輛，確實抖動得很厲害
    。」「（法官問：上訴人於準備一狀有提出鑑定結論修理的
    方法恢復不易？）以系爭車輛確實是，因為系爭車輛加裝避
    震器沒有用拆掉，另福方所說的更換輪胎的方式，因為新車
    的輪胎都無法解決，所以我們認為也是沒有用，所以我們認
    為要抖動的情形消除是恢復不易。…（上代問：請問鑑定報
    告內容之圖一是否與系爭車輛有關?）我們只是證明車輛不
    在同心圓，…系爭車輛是二軸，原廠之說明書並沒有提到，
    …所以圖一與圖二都是在說明不在同心圓上。」 (見本院卷
    第82至84頁)。
  (六)系爭車輛駕駛人即被上訴人配偶丁○○證稱：「（上代問：
    有關系爭鑑定過程共有三次是否全程參與？）是的我全部參
    與。…於利澤工業區測試新車是後面兩輪有摩擦所以有輕微
    抖動，而我們的系爭車輛是整個抖動非常利害，而且會影響
    方向盤。」（見本院卷第85頁) 。
  (七)上訴人公司技術部副理陳志祥證稱：「（上代問：系爭車輛
    抖動部分及甩尾的部分，於第一天測試時有測試到同款的新
    車，是否有這動情形？）當時鑑定的新車沒有里程數而系爭
    車輛有二十幾萬公里的里程數。我們鑑定的時侯新車及舊車
    均有抖動的情況，只是抖動的時間點不一樣」 (見本院卷第
    85 頁反面)。
    綜上所見，被上訴人主張系爭曳引機行駛時有上開異常現象
    ，堪信為真。
五、雖上訴人質疑該鑑定之公正性，惟查：汽車修理同業公會提
    出「SCANIA  606-GX補充報告」（見本院卷第97頁），指明
    鑑定報告所附之附圖一並非由上訴人所提供，而係採自專業
    教科書之內容以作為輔助說明之用，就試車方式，係經車方
    、福方及鑑定委員會協商試車地點、時間、路段同意後始試
    車，但該車除司機外只剩一人可乘座，而路試用意在於讓鑑
    定小組人員了解該車問題點帶於何處，故分二組試，鑑定人
    員試乘，再由福方人員試乘。更就系爭車輛之嚴重瑕疵絕非
    輪胎問題，更非以更換輪胎方式所能處理解決等節予以再為
    詳述。足證上訴人一再空口指摘該鑑定報告不當云云，要無
    可採。上訴人雖又不斷質疑汽車修理同業公會之鑑定方法毫
    無客觀標準可言，鑑定人並無足夠車輛鑑定，是否有鑑定能
    力云云，惟查：汽車修理同業公會亦就上訴人前揭質疑，於
    95 年8月28日以95區汽工（同）字第95086號函覆略以（見
    本院卷第116至118頁)：「鑑定報告所採之鑑定方法，均係
    經兩造於進行鑑定測試前同意，且上訴人於兩造及鑑定人員
    鑑定前後均無提出異議。再者，鑑定報告亦再就系爭車輛確
    有如鑑定報告所載之嚴重瑕疵，且上訴人方面所提出更換輪
    胎之意見，並無法長期解決該瑕疵，上訴人不應捕風捉影，
    只一味的認為鑑定單位有所不公」等語。是人訴人竟於鑑定
    報告完成後因鑑定報告對上訴人不利而一再拖詞挑剔鑑定報
    告之方法、過程及內容云云，實均顯不足採。
六、按買賣因物有瑕疵，而出賣人依前五條之規定，應負擔保之
    責者，買受人得解除其契約或請求減少其價金，民法第359
    條前段定有明文。系爭車輛之瑕疵，既已影響使用者及其他
    人之生命安全，揆諸前揭規定，買受人自得解除契約，請求
    返還價金，並依不完全給付之法律關係請求損害賠償。從而
    ，被上訴人先位聲明主張解除契約返還價金3,680,000元，
    並依不完全給付請求賠償42,000元，合計3,722,000元，及
    自94年11月18日起至清償日止按年息5%計算之利息，即無不
    合，應予准許。又本件先位聲明既已准許，備位聲明即無庸
    審酌。原審就被上訴人先位請求為被上訴人勝訴之判決，即
    無不合。上訴意旨指摘原判決不當，求予廢棄改判，即無理
    由，其上訴應予駁回。
七、兩造其餘攻擊防禦方法，及其他未經援用之證物，經審酌後
    認已無礙本院前述認定，無一一論述之必要，併予敘明。
八、據上論結，本件上訴為無理由，依民事訴訟法第449條第1項
    、第78條、判決如主文。
中    華    民    國    95    年    10    月     3    日
                    民事第十一庭
                        審判長法  官   鄭雅萍
                              法  官   林恩山
                              法  官   蘇芹英
正本係照原本作成。
如不服本判決，應於收受送達後20日內向本院提出上訴書狀，其
未表明上訴理由者，應於提出上訴後20日內向本院補提理由書狀
（均須按他造當事人之人數附繕本）上訴時應提出委任律師或具
有律師資格之人之委任狀；委任有律師資格者，另應附具律師資
格證書及釋明委任人與受任人有民事訴訟法第466條之1第1項但
書或第2項（詳附註）所定關係之釋明文書影本。
中    華    民    國    95    年    10    月    4     日
                              書記官   詹麗珠
附註：
民事訴訟法第466條之1（第1項、第2項）：
對於第二審判決上訴，上訴人應委任律師為訴訟代理人。但上訴
人或其他法定代理人具有律師資格者，不在此限。
上訴人之配偶、三親等內之血親、二親等內之姻親，或上訴人為
法人、中央或地方機關時，其所屬專任人員具有律師資格並經法
院認為適當者，亦得為第三審訴訟代理人。


司法院資訊處製作；財團法人民間司法改革基金會備份。
